【裁判字號】    92,台上,7074
【裁判日期】    921218
【裁判案由】    偽造有價證券等罪
【裁判全文】
最高法院刑事判決                              九十二年度台上字第七○七四號
    上  訴  人  台灣高等法院高雄分院檢察署檢察官
    被      告  甲○○
右上訴人因被告偽造有價證券等罪案件，不服台灣高等法院高雄分院中華民國九十二
年八月二十八日第二審更審判決（九十二年度上更(二)字第一六四號，起訴案號：台灣
高雄地方法院檢察署八十六年度偵字第一八三○七號），提起上訴，本院判決如左：
    主  文
原判決撤銷，發回台灣高等法院高雄分院。
    理  由
本件原判決以公訴意旨略稱：被告甲○○於民國八十六年七月十日，在高雄市○○路
二九六巷四十六號住處，明知洪宏旻（業經判刑確定，下或稱洪某）所交付陳妗佩（
下或稱陳女）名義之高雄市第二信用合作社新興分社之空白支票十八張（第0000
000號至0000000號，其中四張已由洪某蓋用陳妗佩之印章於發票人欄），
係洪某所竊得之贓物，竟予以收受，並基於概括之犯意，於同年七月間，將其中已由
洪某蓋妥陳女之印章於發票人欄之三張支票，偽造發票日期為八十六年七月十日，金
額分別為新台幣（下同）三萬六千元、三萬七千元、六千七百七十元，依序分別交予
宏福人壽公司、梁秀珠（被告之母）及「歡樂假期ＫＴＶ」，以抵付欠款。又在另一
張已蓋妥陳女印章於發票人欄之空白支票上偽填日期為同年七月二十日，金額十一萬
一千一百元，而存入其在第一商業銀行小港分行之帳戶內等情，因認被告涉犯刑法第
三百四十九條第一項收受贓物罪嫌及同法第二百零一條第一項偽造有價證券罪嫌。惟
經審理結果，認為不能證明被告犯罪，因而撤銷第一審依牽連犯關係從一重論處被告
連續意圖供行使之用，而偽造有價證券（累犯）罪刑之判決，改判諭知被告無罪，固
非無見。
惟查：按審理事實之法院對於被告有利不利之證據，應一律注意，詳為調查。綜合全
案證據資料，本於經驗法則以定其取捨，並將取捨證據及得心證之理由於判決內詳為
說明。故證據雖已調查，而尚有其他必要部分並未調查，仍難遽為被告有利或不利之
認定。原判決採信被告所辯：上述陳女失竊之空白支票係洪某交付用以抵償借款，伊
不知係贓物，亦無偽造支票之故意等語；以及洪某所陳：伊為抵償積欠被告之債務，
而將上述支票交予被告，伊有授權被告簽發使用，並未限制其金額，亦未告知係贓物
等語，而據以認定被告並無收受贓物及偽造有價證券之故意，而為有利於被告之論斷
。惟卷查被告在警詢、偵查及第一審供稱：伊因手頭緊而向洪某借票使用，伊曾借予
洪某二、三千元，有時五、六千元，有時有還，本案發生前洪某欠其二萬六、七千元
等語。嗣於發回前原審則改稱「他（洪宏旻）向我借錢，共欠我十幾萬元，所以才交
支票給我抵債的」，復稱「他跟我借七、八萬元，我跟他借票週轉」云云（見第一三
五三○之一號偵查卷第一頁、第二頁、第十三頁、第二十四頁，第一審卷第三十頁，
原審上訴卷第十九頁，上更(一)卷第二十九頁），其對於洪某將支票交其使用之緣由（
抵付欠款或借票週轉）及洪某向其借款之金額，所供前後已有矛盾。且被告對於洪某
縱有前述債權，但洪某竟交付予被告空白支票多達十八張，復未限制其簽發支票之金
額，而被告簽發使用其中四張支票之總金額（十九萬餘元）又已超逾其所供之債權額
度，亦與事理不合。況洪某於第一審陳稱：伊未曾使用過支票，亦未向朋友借過支票
等語；被告亦供稱不知道洪某有無使用過支票等語（見第一審卷第四十九頁正面及反
面）。於此情形，被告如何知悉洪某有支票，而向其借票週轉？非無疑竇。是被告及
洪某前揭陳詞堪否採信？以及被告向洪某取得上述支票並予以使用時，其主觀上究竟
有無不法取得使用之認識？猶有進一步探究研酌之餘地。本院前次發回意旨對此已加
以指明，乃原審對於被告所供前後矛盾之原因何在，以及其何以簽發超過其債權額度
之金額使用等疑點仍未徹底根究釐清明白，僅泛謂此乃因時間久隔、記憶不全及未細
算所致云云，而遽為有利於被告之認定，難謂無調查未盡及理由欠備之可議，自不足
以昭折服。又卷查被告及洪某原先均否認有同時交付陳妗佩之印章予被告之事實，但
洪某嗣於原審已改稱：「（有無交陳妗佩的印章給甲○○？）有的，我將陳妗佩的支
票及印章一起交給甲○○，因我偷取支票時，是連同印章一起偷的……」、「（交給
被告十八張中有四張已經蓋有印章，另外再交給被告陳妗佩的印章一枚？）是的」等
語（見原審卷第四十二頁、第四十四頁）。而被告於原審亦供稱洪某除將上述空白支
票十八張交伊之外，並將一枚（陳妗佩之）印章放在伊處等語（見原審卷第六十頁第
二行）。若屬實情，則洪某除將其所竊得之上述空白支票十八張（含已蓋好陳女印章
之四張支票）交予被告之外，又一併將陳妗佩之印章一枚交予被告使用，復未限制其
簽發支票之金額，此舉似與一般人單純為清償債務而交付一定金額支票抵付之常情有
異，亦有探究之餘地。究竟洪某將陳妗佩之印章一併交予被告之用意何在？其是否有
使被告得逕行以陳女之名義簽發全部支票使用之意思？若是，其動機及目的安在？而
被告何以併將陳女之印章留下？其於收受當時有無向洪某追問上述支票及陳妗佩印章
之來源？若否，其原因何在？以上疑點與被告主觀上是否知情贓物暨其有無偽造支票
之犯意有重要關係，猶有一併究明釐清之必要。原審對此未併予根究調查明白，遽行
判決，亦嫌調查未盡。檢察官上訴意旨執以指摘原判決不當，尚非全無理由，應認原
判決仍有撤銷發回之原因。
據上論結，應依刑事訴訟法第三百九十七條、第四百零一條，判決如主文。
中      華      民      國    九十二    年     十二     月     十八     日
                              最高法院刑事第六庭
                                  審判長法官  池  啟  明
                                        法官  石  木  欽
                                        法官  郭  毓  洲
                                        法官  吳  三  龍
                                        法官  徐  文  亮
      右正本證明與原本無異
                                              書  記  官
中      華      民      國    九十二    年     十二     月    二十四    日
                                                                        Ｑ


司法院資訊處製作；財團法人民間司法改革基金會備份。
